最高法院刑事判決　　　　　　　九十六年度台上字第四六四號
上　訴　人　甲○○
上　訴　人　乙○○
上列上訴人等因重傷害致人於死等罪案件，不服台灣高等法院中
華民國九十五年十一月十六日第二審判決（九十五年度上訴字第
二三五九號，起訴案號：台灣台北地方法院檢察署九十四年度偵
字第一四三二一、一九０八０號），提起上訴，本院判決如下：
    主  文
原判決關於甲○○、乙○○重傷害致人於死部分撤銷，發回台灣
高等法院。
其他上訴駁回。
    理    由
壹、撤銷部分
本件原判決認定上訴人甲○○（原名郭美蘭，民國九十一年二月
二十一日改名）、乙○○在台北市○○街十二巷三號七樓同居，
於九十三年十一月間，因受鄰居王婉豫之託，以每月新台幣（下
同）一萬八千元代價，全天照顧王婉豫之姪女即兒童王○（姓名
年齡詳卷）。嗣於九十四年七月二十八日晚間十時許，因王○在
地板上便溺，上訴人等即責罵王○，將之帶入浴室沖洗，共同基
於重傷害之犯意聯絡，使王○面朝上躺臥在浴室地板上，由乙○
○雙手抓住王○雙腳併攏貼地，甲○○則一手抓住王○雙手，另
一手持甫消毒過奶瓶，內裝溫度約攝氏七十二度熱水，由距離王
○身體四十公分高度，將熱水往王○會陰部緩慢傾洩倒下，致王
○受有會陰部、大腿內側及後臀、下腹等處，總面積約百分之二
十之第三級至第四級燒燙傷；王○大聲哭叫，甲○○仍以剩餘之
熱水往王○臉上潑淋，致其雙頰及左眼臉另受有第一級至第二級
之燒燙傷。嗣上訴人等因恐有人發現，僅以西藥房所購買之優碘
、消炎止痛藥包紮傷口，致王○因大面積燒燙傷，併發吸入性肺
炎、肌溶解症及併發腎臟病變，迄同年八月七日引發代謝性休克
死亡等情。因而維持第一審關於論處上訴人等共同成年人使兒童
受重傷因而致兒童於死罪刑之判決，駁回其在第二審之上訴。固
非無見。惟查：(一)被告之自白，須非出於強暴、脅迫、利誘、詐
欺或其他不正之方法，且與事實相符者，始得採為證據，如果被
告之自白，係出於不正之方法，並非自由陳述，即其取得自白之
程序，已非適法，則不問自白內容是否確與事實相符，因其非係
適法之證據，即不能採為判決基礎，故審理事實之法院，遇有被
告對於自白提出不當訊問之抗辯時，應先於其他事實而為調查，
不得僅以被告於審判期日對於卷內證據未有爭執或表示無竟見，
而不予調查。原判決論處乙○○成年人使兒童受重傷因而致兒童
於死罪之共同正犯，無非以共同被告甲○○偵查中證述：「我進
廁所把奶瓶拿起來，當時奶瓶已經浸十多分鐘了，王先生（指乙
○○）就叫我把妹妹（指王○）洗一洗，王先生看到我把奶瓶拿
起來，就說幫他洗一洗，我就叫妹妹躺好，我說你躺好，王先生
就拉著他的腳，我將水倒下」、「（王先生是否知道你是用消毒
奶瓶的熱水？）是。他知道」等語為據（偵卷第一０六頁）。但
為乙○○所矢口否認，而甲○○於審判中亦翻供：燙傷的部分是
伊一人所為云云（第一審卷(一)第四六頁、原審卷第九九頁）。乙
○○於審判中辯稱：甲○○於警訊、偵查中表示乙○○亦參與犯
案，係因警察威脅要至彰化將其三歲小孩帶來偵訊，一時心慌始
指認乙○○亦有參與犯案等語，請求勘驗九十四年八月十、十五
日偵訊錄音帶，以證明甲○○是否確係受警察威脅、誘導等不正
方法訊問而為陳述，此乃判斷甲○○之陳述是否具有證據能力，
有無違反不當訊問禁止之規定及其警訊、偵查中證言之證明力，
均有重大關係，此項錄音帶併存於卷內，並無不能調查情事，原
審未予調查審酌，難謂無應於審判期日調查之證據而未予調查之
違法。(二)刑法第二百七十七條第二項後段之傷害致人於死罪，係
對於犯普通傷害罪致發生死亡結果所規定之加重結果犯，參酌同
法第十七條規定，以行為人對於普通傷害有犯意，而對於死亡之
結果在「客觀上能遇見」，但「主觀上不預見」者為要件，即加
重結果犯以該行為對於加重之結果，僅有客觀預見之可能，但事
實上行為人係疏未預見為要件。又共同正犯在犯意聯絡範圍內之
行為，應同負全部責任，而加重結果犯對於加重結果之發生，既
無主觀上之犯意可言，從而共同正犯中之一人所引起之加重結果
，其他之人應否同負加重結果之全部刑責，端視其就此加重結果
之發生，於客觀情形能否預見；而非以各共同正犯之間，主觀上
對於加重結果之發生，有無犯意之聯絡為斷。原判決論處乙○○
共同重傷害致人於死犯行，無非以甲○○供稱：因被害人便溺，
要求乙○○幫忙壓制被害人雙腳，以便沖洗等語為據。然乙○○
辯稱：該消毒奶瓶之熱水並非其所煮，不清楚消毒奶瓶之水已放
置多久，水溫是否過高，確無重傷害之故意，而客觀上亦無致被
害人於死之預見，與甲○○間無犯意之聯絡等語。原審就該等事
實未詳為調查，並說明其所憑之證據及認定理由，僅以甲○○要
求乙○○幫忙壓制被害人雙腳之一端，即遽論乙○○為重傷害致
人於死罪之共同正犯，復有調查未盡及判決理由欠備之當然違背
法令。(三)我國刑事訴訟法所規定之法定證據方法，包括證人、鑑
定人、勘驗、文書等，各有其法定調查程序之限制，不容混淆。
而所謂證人，係指在刑事程序中，陳述自己對於待證事實見聞之
第三人，而鑑定人，係指本於其專業之知識，輔助法院判斷特定
證據問題之人；至於鑑定證人，係指依特別之專門知識而得知以
往事實之人，亦即陳述唯有具有特別之專門知識始得知察覺、以
往事實或狀態之人，具有證人與鑑定人之雙重角色。原判決論處
乙○○共同重傷害致人於死犯行，主要係依據「鑑定證人」王金
英之證言，認定甲○○倒熱水重傷害死者行為時，有共犯協助壓
制死者雙腳，並以被害人受燙傷情形，得知當時水溫為七十二度
及倒水之方向、高度等情為據。惟查王金英為台灣台北地方法院
檢察署法醫室檢驗員，不具醫師資格，未具燒燙傷專業知識，亦
無處理燒燙傷臨床經驗，能否為鑑定人之資格，已堪質疑。而王
金英祇是協助檢察官相驗屍體之人，並非案發當時在場目擊之人
，對案情始末並未親身經歷，是否具有「證人」適格，亦有疑義
，原審以鑑定證人身分訊問王金英，並未就其何以具有鑑定人證
人之適格及其證言之證明力如何加以判斷，逕以其個人意見為認
定犯罪事實之基礎，是否與證據法則有違，即有再行探究之餘地
。上訴意旨指摘此部分之原判決違法，尚非全無理由，應認原判
決關於上訴人等重傷害致人於死部分有發回更審之原因。
貳、駁回部分
一、乙○○相姦部分
按刑事訴訟法第三百七十六條所列各罪之案件，經第二審判決者
，不得上訴於第三審法院，法有明文。本件關於乙○○相姦部分
，原判決係依刑法第二百三十九條論罪科刑，核屬刑事訴訟法第
三百七十六條第一款之案件。依首開說明，既經第二審判決，自
不得上訴於第三審法院，乙○○一併提起上訴（未聲明一部上訴
者，視為全部上訴），顯為法所不許，此部分應併予駁回。
二、甲○○、乙○○傷害兒童部分
按刑事訴訟法第三百七十七條規定：上訴於第三審法院，非以判
決違背法令為理由，不得為之。是提起第三審上訴，應以原判決
違背法令為理由，係屬法定要件。如果上訴理由狀並未依據卷內
訴訟資料，具體指摘原判決不適用何種法則或如何適用不當，或
所指摘原判決違法情事，顯與法律規定得為第三審上訴理由之違
法情形，不相適合時，均應認其上訴為違背法律上之程式，予以
駁回。本件原判決認定甲○○、乙○○在台北市○○街十二巷三
號七樓同居，於九十三年十一月間，因受鄰居王婉豫之託，以每
月一萬八千元代價，全天照顧王婉豫之姪女即兒童王○。詎渠二
人自九十三年年底起至九十四年八月七日止，共同基於概括之犯
意聯絡，屢藉稱王○任意便溺、不聽從管教等詞，動輒以手或鞋
把等物毆打王○之頭臉、手腳等處，或以腳踹踢，或以襪子綑綁
，或用力推倒等方式加以傷害，造成王○右眼窩瘀傷、左上臂紅
腫傷、右前臂挫傷、左右手腕挫傷及左手腕環狀傷痕、下肢多處
挫傷，左右肋椎關節旁、左尺骨鷹嘴處骨折、右枕頭部腫塊等情
。因而維持第一審關於論處上訴人等共同連續成年人傷害兒童之
身體罪刑部分之判決，駁回其在第二審之上訴，已綜核全部卷證
資料，詳加斟酌論斷，敘明其所憑之證據及認定之理由，而以上
訴人等否認犯罪所持之辯解為不足採，予以指駁綦詳，俱有卷存
之證據資料可資覆按。從形式上觀察，並無判決違背法令之情形
存在。查證據之取捨及其證明力之判斷，屬於事實審法院之職權
，苟其所為之判斷，並不違背經驗法則及論理法則，即不能任意
指為違背法令，而執為合法之第三審上訴理由。而認定犯罪事實
所憑之證據，並不以直接證據為限，間接證據亦包括在內，審理
事實之法院綜合卷內之直接、間接證據，本於推理作用，於通常
一般之人均不致有所懷疑，得確信其為真實之程度者，即非不得
據之為有罪之認定。原判決論處上訴人等傷害兒童身體罪刑，係
綜合上訴人等之部分自白，證人張粉嬌、王婉豫之證詞，檢察官
驗斷書、解剖勘驗筆錄、相驗解剖照片、法務部法醫研究所鑑定
書及「鄭志誠小兒科」病歷傳真資料等直接、間接證據，本於推
理作用，確信其為真實之程度，而為有罪之認定，其採證並無違
背證據法則。其中關於證人張粉嬌、王婉豫之證詞是否真實？法
務部法醫研究所鑑定書是否可採？被害人王○左右肋椎關節、左
尺骨鷹嘴骨折等傷害究係如何造成？是否在被害人死亡前約一個
月以上至六個月以內，亦即在上訴人等照顧王○期間所造成？其
骨折有無鈣化情形？上訴人等就傷害王○行為，有無犯意之聯絡
及行為之分擔？是否均為共同正犯？上訴人之辯解是否可採？此
乃原審取捨證據及證據證明力判斷職權之合法行使，其所為判斷
，尚無悖乎一般經驗法則，自不得指為違法。復按刑事訴訟法所
稱依法應於審判期日調查之證據，係指與待證事實有重要關係，
在客觀上顯有調查必要性之證據而言，故其範圍並非漫無限制，
必其證據與判斷待證事實之有無，具有關連性，得據以推翻原判
決所確認之事實，而為不同之認定，若僅係枝節性問題，或所證
明之事項已臻明瞭，當事人聲請調查之證據，僅在延滯訴訟，甚
或就同一證據再度聲請調查，自均欠缺其調查之必要性，原審未
依聲請為無益之調查，皆無違法可言。被害人王○左右肋椎關節
、左尺骨鷹嘴骨折均係在上訴人二人照顧王○期間所造成，事證
已臻明確，自無再傳訊證人王婉豫、顏瑪碧、王英敏、胡美芬等
人或囑託台灣大學醫學院鑑定之必要，原審未依聲請為無益之調
查，復無應於審判期日調查之證據而未予調查之違法。查刑事判
決之文字，如有顯係誤寫而不影響全案情節與判決本旨者，已經
宣示或送達後，仍可由原判決之法院依聲請或本於職權以裁定更
正之，有司法院釋字第四十三號解釋可資參照，此等因筆誤而生
之錯誤，既得以裁定更正，即無違背法令可言。原判決事實二及
理由貳、二（二）記載：死者第八、九、十「左」肋椎關節旁及
第八「右」肋椎關節旁骨折。惟於判決理由貳、二（七）卻記載
：「王○背部肋骨『右側』第八、九、十節及『左』側旁第八根
肋骨骨折，判斷係約一個月以上至六個月以內造成……」，前後
記載歧異，此項錯誤，乃係判決文字之顯然錯誤，仍可由原審依
聲請或本於職權以裁定更正之，自無違背法令可言。上訴意旨置
原判決上開明確論斷於不顧，對原審取捨證據及證據證明力判斷
之審判職權行使，任憑己見，或就同一證據資料為相異之評價，
或就不影響於判決本旨事項再為事實上之爭辯，均與法律規定得
為第三審上訴理由之違法情形，不相適合，其上訴為違背法律上
之程式，應予駁回。
據上論結，應依刑事訴訟法第三百九十五條前段、第三百九十七
條、第四百零一條，判決如主文。
中　　華　　民　　國　九十六　年　　一　　月　二十五　日
                      最高法院刑事第二庭
                          審判長法官  紀　俊　乾
                                法官  黃　正　興
                                法官  陳　東　誥
                                法官  石　木　欽
                                法官  李　伯　道
      本件正本證明與原本無異
                                      書  記  官
中　　華　　民　　國　九十六　年　　一　　月　二十九　日
                                                      Ｋ
